最高法院民事判決　　　　　　　　　　　　　　　八十八年度台上字第二八○二號
　　上　訴　人　林 偉 浩
　　訴訟代理人　林 啟 榮
　　被 上訴 人　林陳淑玲
右當事人間請求離婚等事件，上訴人對於中華民國八十七年八月二十四日臺灣高等法
院高雄分院第二審判決（八十六年度家上字第一一七號），提起上訴，本院判決如左
：
    主  文
上訴駁回。
第三審訴訟費用由上訴人負擔。
    理  由
本件被上訴人主張：伊於民國八十四年一月九日與上訴人結婚，婚姻關係現仍存續中
，詎婚後上訴人要求伊須百分之百服從其命令及指示，不准說「不」，且禁止伊與娘
家及親友連絡，甚至不准伊返回娘家。因之，伊於八十五年四月間被迫離家，返回娘
家暫居，上訴人即以信函恐嚇、辱罵伊，甚至誣指兩造所生之子林○○非其婚生子，
嗣伊為求能返家與幼子同聚，只得忍辱向其認錯，並同意所提多項不合理之要求，而
於八十五年九月二十一日返家。然返家後，上訴人一如往昔，致伊精神痛苦不堪，服
安眠藥自殺未果，不得已又於同年十二月二十一日攜子再度返回娘家，翌日上訴人即
來電恐嚇伊，欲置伊娘家全家於死，令伊心生畏懼，乃對上訴人提出告訴，經法院判
處罪刑在案。此外，上訴人復屢以伊婚前男友江榮展，譏諷、嘲笑伊，並要求伊在信
中載明願由上訴人丟掉有關江榮展之日記，以表示伊與江榮展確無任何牽連或瓜葛。
綜上上訴人之行為，除令伊精神上長期深受虐待，已達不堪同居之程度外，且因其絲
毫不尊重伊人格尊嚴，以平等地位相待，兩造亦無繼續維持婚姻之可能，依民法第一
千零五十二條第一項第三款、第五款及同條第二項之規定，伊自得訴請離婚。又林維
正年紀尚幼，亟須伊照料，且上訴人之言行，亦不適於監護子女，對於該子權利義務
之行使或負擔，自應由伊為之。再者，兩造判決離婚肇於上訴人之行為，且伊亦無過
失，依民法第一千零五十六條第二項之規定，並得請求賠償伊所受之非財產上損害新
台幣（下同）二百萬元等情。爰求為判准伊與上訴人離婚；對於兩造所生之子林○○
權利義務之行使或負擔，由伊任之；命上訴人給付三十萬元之判決（被上訴人請求賠
償非財產上損害超過上開金額部分，經第一審判決被上訴人敗訴後，未據其聲明不服
）。
上訴人則以：被上訴人之主張均非事實，其所提伊親筆字條及信函，僅係伊信手塗鴉
、置於抽屜之草稿而已。伊於被上訴人第一次離家出走後，致其之信函僅描述生物社
會狀況用以激將引導被上訴人返家，並無侮辱之意。第二次離家出走後，伊在電話中
口出惡言，則係因去電婉請其返家，未獲置理，一時激憤所致，但嗣後已經伊父向被
上訴人及其父母致歉。又伊係因被上訴人之日記，記載有關婚前男友江榮展之事，而
向其查詢實情，為合理之懷疑，且未公開冀圖侮辱，自不得謂伊施以不堪同居之虐待
。況被上訴人第一次離家，於半年後出具悔過書返家與伊同居，而第二次離家後，則
曾攜子與伊共同出遊，因此兩造婚姻不僅仍可維持，且不得以陳年往事作為不堪同居
虐待之認定依據。被上訴人二度離家出走，棄幼子於不顧，並留書放棄監護權，且其
條件及所處環境與照顧子女之態度等等，均不及於伊，對於林○○權利義務之行使或
負擔，自應由伊任之為宜。兩造婚姻不能繼續維持，被上訴人並非全無過失，依法其
不得請求伊賠償非財產上損害等語，資為抗辯。
原審審理結果，以：兩造婚姻關係現仍存續中，有戶籍謄本可稽。被上訴人主張遭受
上訴人以前揭言行相待之事實，有被上訴人所提記載「壞女人、禽獸不如、比妓女不
如」、「要以被上訴人遺棄幼子、背信、妨害家庭、妨害婚姻等提出告訴」、「江榮
展有處女可以玩，不玩白不玩」、「江榮展侵犯貞節時，你為什麼沒有說不」、「當
初你的處女貞節要給江榮展的時候，你為什麼沒有和江榮展要求互相平等？等他先和
你辦好合法的結婚手續以後再得到你的處女貞節，反而對你的丈夫要求平等？」、「
雖然○○的眼、耳、嘴、下巴、皮膚都長得像我，但八十四年三月你藉口表妹結婚回
去，我叫你不要過夜，你卻不聽，第二天下午才回來，現在回想起來，你有可能去台
南看江榮展，林○○不一定百分之百由上訴人所生，到美國後擬帶林○○去做ＤＮＡ
檢驗，如果是親生兒子就一直讀到博士，以後財產也都留給親生兒子，如果證明不是
我兒子，我就讓養子讀小學就可以，以後一毛錢都不給養子。」並要求被上訴人須在
信中最末寫下「我希望丈夫將所有有關江榮展的日記都拿去丟掉，以證明願意將江榮
展從心中深處連根拔除，永遠忘記」等詞句之紙條、信函，以及上訴人在電話中稱「
我可以雇黑道殺手去殺你全家」、「我也敢殺人放火」、「到時候你全家都被燒死」
、「同歸於盡」、「大家一起死」、「我殺死你全家我放火燒你全家都敢」等語之錄
音帶譯文，與台灣高雄地方法院八十六年度易字第一九九九號刑事判決書可證，且上
訴人對於上開紙條、信函確係其所書寫，亦不爭執，自堪信為真實。雖上訴人辯稱：
上開紙條及信函均係其信手塗鴉、置於抽屜之草稿，並非寫給被上訴人，且有些是思
想，未付諸行動云云。但查該等信函之信首皆寫被上訴人之名，並有被上訴人提出之
信封可佐，且多達二十餘份，甚至有指示被上訴人如何應付應診病患之紙條，堪認上
訴人平日即常以信函、紙條與被上訴人溝通、交談，是被上訴人提出之信函與紙條應
係上訴人書寫後寄予或交由被上訴人，用以溝通、表達，而非僅係草稿。次查被上訴
人固曾於第一次離家後書立悔過書，惟觀夫該悔過書所載內容，係同意上訴人所提：
被上訴人家人只可以在上訴人母親看過林○○後，來看一次，且一次只准一個人看，
不可以抱；親戚朋友要很少來往；未來的住址不要告訴親友；一年只准農曆一月初二
回娘家一次，且天黑就要回家；負擔以前診所開業支出之一半成本十二萬元；交付護
理師、護士證書；寫悔過書，不裝電話等諸多悖於常情之不合理條件，顯係被上訴人
為求能返家探視、照顧幼子，委曲求全，附合上訴人要求所書寫，並非被上訴人同意
以該等條件與上訴人共同生活。又查被上訴人攜子與上訴人共同出遊，據被上訴人之
陳述，係為使小孩有美好的回憶，不願再與上訴人復合或返家團聚，足見被上訴人與
上訴人出遊，並無復合之意。乃上訴人以被上訴人攜子與之共同出遊為由，抗辯兩造
前嫌盡釋，互相宥恕，不得再執陳年舊事請求離婚云云，即不可採。按夫妻之一方受
他方不堪同居之虐待者，得向法院請求判決離婚，民法第一千零五十二條第一項第三
款定有明文。所謂不堪同居之虐待，係指予以身體上或精神上不可忍受之痛苦，致不
堪同居者而言，並應就具體事件衡量夫妻之一方受他方虐待所受侵害之嚴重性，斟酌
當事人之教育程度、社會地位及其他情事是否已危及婚姻關係之維繫以為斷，若受他
方虐待已逾越夫妻通常所能忍受之程度而有侵害人格尊嚴與人身安全者，即不得謂非
不堪同居之虐待，且其虐待無須為同居中之行為，其於別居中所為者亦同。如前所述
，被上訴人遭受上訴人以前揭言行相待，斟酌被上訴人係護專畢業，考領有護士執照
；上訴人係私立中國醫藥學院醫學系畢業，考領有醫師執照等兩造之教育程度、社會
地位，自已危及婚姻關係之維繫，並逾越夫妻通常所能忍受之程度而有侵害被上訴人
人格尊嚴與人身安全，依上說明，即屬不堪同居之虐待。至於上訴人抗辯其出言不遜
，肇於思子心切，與被上訴人不睦云云，則因其恐嚇行為已足令被上訴人心生畏懼，
有侵害被上訴人之人格尊嚴與人身安全，故姑不論上訴人之恐嚇動機如何，均不得謂
非不堪同居之虐待。從而，被上訴人依民法第一千零五十二條第一項第三款之規定，
以受上訴人不堪同居之虐待，訴請判決離婚，即屬正當，應予准許。次按，夫妻離婚
者，對於未成年子女權利義務之行使或負擔，依協議由一方或雙方共同任之，未為協
議或協議不成者，法院得依夫妻一方之請求或依職權酌定之，民法第一千零五十五條
第一項亦定有明文。兩造所生之子林○○係於八十四年十一月十二日生，迄未成年，
有前揭戶籍謄本在卷可憑，且兩造對於該子權利義務之行使負擔亦無協議，衡諸被上
訴人有護士執照，曾任護士，目前雖無業，但有積蓄，且家人願予協助；上訴人係醫
師，自行開業執行醫師業務，並有不動產，以及第一審函請高雄縣政府及高雄市政府
社會局對兩造進行訪視所作之調查報告，兩造之教育程度、職業及經濟能力雖均足以
撫養林○○，惟審酌上訴人執行醫師業務之態度，且懷疑林○○非其親生，並對被上
訴人施以不堪同居之虐待，對未成年子女之人格發展有不良之影響。被上訴人雖鑑定
有精神官能症，但林○○現由被上訴人照顧，已由原本退縮至與人主動接觸，個性轉
變較活潑，兒童發展上較穩定，有前開高雄縣政府訪視調查報告可佐，足認被上訴人
所罹患之精神官能症，並不影響其對小孩之教養。況被上訴人亦稱其係在婚姻關係中
受不了上訴人總總要求及限制，才有尋短的念頭，無辜被診斷罹患精神官能症，自離
家後，已一、二年沒有服安眠藥，也沒有自殺念頭，現在過得很好。並參考社工人員
之訪視報告，基於未成年子女之最佳利益考量，因認對於林○○權利義務之行使或負
擔，應由被上訴人任之。然按，法院得依請求或依職權，為未行使或負擔權利義務之
一方，酌定其與未成年子女會面交往之方式及期間，為民法第一千零五十五條第五項
前段所明定。如前所述，對於林○○權利義務之行使或負擔，雖由被上訴人任之，但
依前開規定，有依上訴人之請求酌定其與林○○會面交往方式及期間之必要，以讓上
訴人行使其探視權，爰酌定上訴人得每週一次二十四小時（每週六中午十二時至星期
日中午十二時）由被上訴人將兩造所生之子林○○交予上訴人探視會面，於探視期間
內，上訴人並得將林○○自被上訴人住所帶出，以行使其探視權，又上訴人得於每年
寒假自二月一日起至二月十六日止，暑假八月一日起至八月三十一日止，帶林○○回
上訴人住所團聚同住。再按，夫妻之一方，因判決離婚而受有非財產上之損害，無過
失之受害人得向有過失之他方，請求賠償相當之金額，亦為民法第一千零五十六條所
明定。兩造婚姻所以決裂，在於上訴人對於被上訴人施以不堪同居之虐待，被上訴人
因判決離婚，精神受有損害，其過失即在於上訴人，且被上訴人並無過失，爰審酌兩
造上述之教育程度、社會地位，以及被上訴人所受之精神上痛苦等情狀，認被上訴人
請求上訴人賠償非財產上之損害，應以三十萬元為相當。從而，被上訴人請求上訴人
給付三十萬元部分，亦屬正當，併應准許，為其心證之所由得，復說明對兩造其餘攻
擊防禦方法之取捨意見。因而維持第一審所為關於上訴人敗訴部分判決，駁回其上訴
，並酌定上訴人與其子會面交往之方式及期間，經核於法並無違誤。上訴論旨，重述
其在原審之主張，而就原審取捨證據、認定事實之職權行使，指摘原判決不當，聲明
廢棄，非有理由。
據上論結，本件上訴為無理由。依民事訴訟法第四百八十一條、第四百四十九條第一
項、第七十八條，判決如主文。
中      華      民      國    八十八    年     十一     月     十一     日
                              最高法院民事第七庭
                                  審判長法官  洪  根  樹
                                        法官  謝  正  勝
                                        法官  劉  福  來
                                        法官  吳  麗  女
                                        法官  李  彥  文
      右正本證明與原本無異
                                              書  記  官
中      華      民      國    八十八    年     十一     月     三十     日
                                                                       Ａ